【裁判字號】    97,台上,2468
【裁判日期】    970605
【裁判案由】    貪污
【裁判全文】
最高法院刑事判決            九十七年度台上字第二四六八號
上  訴  人  台灣高等法院花蓮分院檢察署檢察官
上  訴  人
即  被  告  乙○○
選任辯護人  陳鄭權律師
上  訴  人
即  被  告  甲○○
被      告  丁○○
            丙○○
上列上訴人等因被告等貪污案件，不服台灣高等法院花蓮分院中
華民國九十六年七月十七日第二審更審判決（九十六年度重上更
(七)字第二七號，起訴案號：台灣花蓮地方法院檢察署八十四年度
偵字第一三九九、一四００、一五００號），提起上訴，本院判
決如下：
    主  文
原判決關於乙○○、甲○○、丁○○、丙○○部分撤銷，發回台
灣高等法院花蓮分院。
    理  由
本件原判決撤銷第一審關於上訴人即被告甲○○、乙○○及被告
丁○○、丙○○部分之科刑判決，改判依刑法修正前牽連犯之規
定，論處甲○○、乙○○共同為他人處理事務，意圖為自己不法
之利益，而為違背其任務之行為，致生損害於本人之財產罪刑。
並諭知丁○○、丙○○均無罪，固非無見。
惟查：(一)現行刑法第十條第二項第一款前段所謂「依法令服務於
國家、地方自治團體所屬機關」之人員，係指國家或地方自治團
體所屬機關中依法令任用之成員，即學理上所稱之身分公務員。
此類公務員祇須具有「法定職務權限」內應為或得為之公共事務
，不問該職務是否為涉及公權力，均包括在內。至後段所稱「其
他依法令從事於公共事務，而具有法定職務權限」之人員，即學
理上所指之授權公務員。此類人員雖非服務於國家或地方自治團
體所屬之機關，但因具有依「其他依法令從事於公共事務，而具
有法定職務權限」，故視為刑法上之公務員，如依水利法及農田
水利會組織通則相關規定而設置之農田水利會會長及其專任職員
屬之（農田水利會組織通則第二十三條參照），及依政府採購法
規定之各公立學校、公營事業之承辦、監辦採購等人員均屬之。
本件原判決認定甲○○行為時台灣省自來水股份有限公司第九區
管理處（下稱九區處）經理，負責綜理該區處各項業務；楊威（
業經原審判刑確定）為該區處總務室主任，負責財產管理、土地
購置等業務；江添財（已判刑確定）為總務室業務士，負責相關
土地購置及訪價等業務。緣該區處早已計畫於花蓮豐川購地開鑿
深井，甲○○於接任後將上情告知時任花蓮縣選舉委員會行政室
主任之舊識乙○○，適乙○○之友人丁○○、丙○○二人甫以每
坪新台幣（下同）三、四千元之價格，購得花蓮市○○段第一０
九號等五筆土地面積計1.1358公頃，願以每坪一萬一、二千元出
售。甲○○、乙○○竟意圖不法利益，由乙○○向呂、蔡兩人表
示其可代售土地，但超出之價金歸其取得，並要求丁○○於九區
處人員前來詢價時，配合提高價格為每坪二萬二千元。甲○○即
逕將上開土地所有權狀交予知情之楊威轉交江添財直接向丁○○
詢價。楊威並指示江添財於「土地購置調查表」上，虛偽填載：
「業主索價每坪二萬二千元」、「最近期附近土地市價每坪二萬
四千元」等不實之事項，據以編列工程預算書。甲○○旋於第一
次議價協調會時，不顧部分與會主管之反對，作成「雙方同意每
坪約定為二萬元至二萬一千元間」之結論。丁○○於之後之協調
會中再依乙○○之指示減價為每坪二萬零五百元而成交，造成九
區處二千九百二十萬四千二百五十七點五元之損失。楊威從中獲
取三十五萬元之酬勞，乙○○則以其中之二千六百萬元而與丁○
○、丙○○共同購買花蓮縣吉安鄉○○段第二九三號等五筆土地
，其中一千三百萬元歸甲○○所得，事證明確。但以公務員之定
義，自刑法九十五年七月一日修正施行後，以依法令服務於國家
、地方自治團體所屬機關而具有法定職務權限，以及其他依法令
從事於公共事務，而具有法定職務權限；或受國家、地方自治團
體所屬機關依法委託，從事與委託機關權限有關之公共事務者為
限；公營事業機構之員工，非屬上開所指之公務員，無貪污治罪
條例之適用，而變更起訴法條，改依背信罪論處罪刑等情。然甲
○○、楊威既為九區處經理、總務室主任，而有財產管理、土地
購置等職務權限，則其等身分是否符合上開「其他依法令從事於
公共事務，而具有法定職務權限」之視為刑法上之公務員，攸關
甲○○、楊威身分及「土地購置調查表」文書性質之認定與法律
之適用，自有詳加調查審認之必要。原審未遑深入調查、細心推
求，遽行判決，似嫌率斷，難謂適法。(二)原判決既認定甲○○、
乙○○、楊威明知丁○○、丙○○願以每坪一萬一、二千元出售
土地，竟指示丁○○於九區處人員前來訪價時，故為抬高報價為
每坪二萬二千元，甲○○復指示楊威以丁○○之報價為查訪價格
之依據；甲○○於協調會議中不顧他人之反對，擅自作成「雙方
同意每坪約定為二萬元至二萬一千元間」之結論。之後之協調會
，乙○○又指示丁○○減價為每坪二萬零五百元而成交，所浮報
之價額達二千九百二十萬四千二百五十七點五元等情，如果屬實
，則乙○○、丁○○、丙○○似與甲○○、楊威在合意之範圍內
，相互利用他人之行為，遂行得利之目的。能否謂丁○○、丙○
○非為共同正犯，饒有研求之餘地。(三)刑事訴訟法第一百五十九
條之二所謂「具有較可信之特別情況」，係指證人於檢察事務官
、司法警察官或司法警察調查中所為之陳述，與審判中不符，而
其先前之陳述，從客觀上之環境或條件等情況加以觀察，有足以
取代審判中反對詰問之可信性保證者而言。證人所為之先前陳述
，相較於審判中之陳述，是否具有更可信之特別情況，應依其陳
述時外部之客觀情況，綜合比較判斷之。原判決以共同被告楊威
、乙○○分別在法務部調查局東部機動組之供述與審判中所述不
符，但未敘明上開警詢中供述之外部之客觀情況，綜合比較判斷
並記明其認定具有證據能力之理由。徒然引用刑事訴訟法第一百
五十九條之二條文內容，為警詢中之供述具證據適格之依據，洵
屬判決理由欠備。乙○○、甲○○上訴意旨及檢察官對於丁○○
、丙○○上訴意旨指摘原判決關於乙○○、甲○○、丁○○、丙
○○部分不當，尚非全無理由。應認該等部分仍有撤銷發回更審
之原因。至原判決理由貳、七不另為無罪之諭知部分，因公訴人
認與前揭論罪科刑部分為裁判上一罪之關係，基於審判不可分原
則，爰一併發回。又原審論處乙○○、甲○○以背信罪刑，雖屬
刑事訴訟法第三百七十六條第五款所列之案件；惟該法條於八十
四年十月二十日修正施行前，原屬得上訴於第三審法院之案件，
且本件於同年六月一日已繫屬於第一審之台灣花蓮地方法院，依
刑事訴訟法施行法第五條第一項規定，仍應依施行前之法定程序
終結之，附此敘明。
據上論結，應依刑事訴訟法第三百九十七條、第四百零一條，判
決如主文。
中    華    民    國  九十七  年    六    月    五    日
                      最高法院刑事第五庭
                          審判長法官  陳  正  庸
                                法官  賴  忠  星
                                法官  林  秀  夫
                                法官  宋      祺
                                法官  陳  祐  治
      本件正本證明與原本無異
                                      書  記  官
中    華    民    國  九十七  年    六    月    十    日
                                                      Ｖ


司法院資訊處製作；財團法人民間司法改革基金會備份。
